【裁判字號】    89,判,906
【裁判日期】    890330
【裁判案由】    新型專利異議
【裁判全文】
行  政  法  院  判  決                            八十九年度判字第九○六號
    原      告  甲○○
    被      告  經濟部智慧財產局
右當事人間因新型專利異議事件，原告不服行政院中華民國八十八年一月十九日台八
十八訴字第○二五二一號再訴願決定，提起行政訴訟。本院判決如左︰
    主  文
原告之訴駁回。
    事  實
本件關係人趙文斌於民國八十三年十月二十八日以其「電力或人力兩用電梯（升降機
）」向被告申請新型專利，經該局編為第00000000號審查、再審查，准予專
利。公告期間，原告以本案特徵已見諸申請在先之第00000000號「直流電馬
達或人力兩用電梯（升降機）」新型專利案（下稱引證一）、第00000000號
「自昇式吊機」新型專利案（下稱引證二），有違專利法第九十七條、第九十八條第
一項第一款、第二款及第二項規定，對之提起異議。案經被告審查，為本案異議不成
立之審定，發給八十七年二月二日台專（判）○五○一八字第一○三三六八號專利審
定書。原告不服，一再訴願，遞遭決定駁回。遂提起行政訴訟。茲摘敘兩造訴辯意旨
如次：
原告起訴意旨略謂︰一、本案之技術手段，最主要是在將電梯之動力部分置於乘人室
上端或下端或旁邊，該動力部分設有捲揚機絞盤以捲放上端固定於頂樓機房之鋼索控
制升降，動力部分除能以馬達驅動捲揚機絞盤外，馬達軸一端加長軸上設一傳動齒輪
軸，並一以離合器及開關控制其離合連動，且傳動齒輪軸以傳動機構與一手搖機連結
，可藉手搖機之搖動轉動軸心加長軸與傳動齒輪帶動馬達轉動，連動乘人室上下升降
。然該技術手段卻早見於引證一，雖引證一無馬達驅動機絞盤之圖示構造揭示，惟依
其標的名稱「直流電馬達或人力兩用電梯（升降機）」，可想見，以馬達驅動之實施
乃早已預設。至於離合器之使用，實際上，並不影響乘人室升降控制之主要；而鋼索
替換鏈條亦屬等效實施。且本案確實無法如預期，得以手搖機之搖轉，驅動捲揚機絞
盤來捲放鋼索控制乘人室升降。蓋升降機主機之構成，不僅只有馬達及捲揚機，另包
括一甚為重要之剎車機構。乘人室到達任一樓層，端賴剎車機構對馬達心軸進行剎車
，使乘人室準確停止於樓面，並同時限制乘人室滑動。無論轂式剎車器或碟式剎車器
，就升降電梯之安全規定，其剎車強度之要求均甚為嚴格，絕無法以人力或外力，在
馬達剎車鎖死狀態下，驅動馬達軸心。是本案創作不合於實用外，且以手搖機搖轉絞
盤之技術，亦與引證一為同一性之創作，不具新穎性及功效增進。其不同部分，係申
請前習用技術之修飾改變，為一般業者所易於思及完成者。而捲揚機移置乘人室上亦
屬簡易位置變換，且早見於引證二，本案不符新型專利要件。二、以新型專利之認定
言之，行政法院於六十九年度判字第二二二號判決中釋明「按凡對於物品之形狀構造
或裝置首先創作合於實用之新型者，始得申請專利，若僅運用顯而易見之知識，又未
能使原物更具有特殊之效能，即與創作之新穎性又實用之原則不符，自不得申請新型
專利。」又關於專利同一性之認定原則，行政法院七十二年度判字第二七四號判決「
闡明發明或新型之同一性，應就其目的、構造及效果予以兩相比較，倘比較之結果雖
略見差異，惟其技術思想，不能認為個別者，即屬同一，從而縱令其請求專利範圍或
其記載之形式不同，惟其請求趣旨亦即請求目的、專利說明書及圖例之技術思想同一
，即屬同一．．．」「發明或新型之同一性，應依實質之原則審定之，亦即二發明或
新型雖其外觀或構造一部分不同，惟依社會一般通念，倘其目的及效果相同，而其不
同部分，僅屬申請前習用技術之轉換、附加、削除或材料之變換，形狀、排列之變更
或數值之限定或變更，且屬一般業者所容易想出者，依專利法第九十五條及第九十六
條之規定申請在後之專利申請案，應不得准許。」由專利審查最高機關行政法院之審
查結果，可明確了解，新型專利需具首先創作且合於實用之要件，且一專利案之所以
合於專利法之要件，絕非如本案組合所有他人之結構設計，做些微且未增進任何功能
效益之改變，即可認為合乎要件。又行政法院所為判決及其依據，當為其下直屬之行
政院、經濟部及被告之內部有關專利審查單位於審查專利案時所共同之認知並遵照。
三、再訴願決定謂：電梯於停電或無電狀況發生故障時，雖煞車來令片仍咬住馬達軸
但控制煞車之力量已減弱，只要用人力啟動馬達軸即可使電梯乘人室升降，無所稱不
合實用情事等語，可徹底看出再訴願審查委員如非完全不了解電梯結構，就是對本案
之處理相當草率隨便，因任一了解電梯結構而稍具物理力學觀念之相關人士，皆可明
確指出電梯結構之其乘人室，於未乘載任何人、物時，即具相當之重量，當乘人室搭
載額定重量之人、物而行升、降之動作時，除乘人室之基本重量、內乘人、物之重量
外，需再加上地球引力及重力加速度，產生相當於數倍乘人室之基本重量。故基於安
全考量，其據以使電梯於到達指定樓層即停止之煞車結構，係一具絕對使電梯於到達
指定樓層即產生停止效果之結構，亦即於電梯停止（不論是到達某一樓層或停電時）
時，其煞車來令片係絕對處於緊咬住馬達軸之狀態，除非電梯門關閉、且經乘坐者按
鈕設定再往另一樓層，該煞車來令片會完全放鬆馬達軸，使馬達得以帶動乘人室繼續
往另一樓層升、降，如此方為合乎物理力學設計，係正確而安全之電梯煞車結構。俾
若電梯之煞車結構係如再訴願審查委員所認同「以電梯於停電或無電狀況發生故障時
，雖煞車來令片仍咬住馬達軸，但控制煞車之力量已減弱，只要用人力啟動馬達軸，
即可使電梯乘人室升降，無所稱不合實用情事1．．．」則很明顯的，該電梯之煞車
結構已不具絕對控制停止電梯之功能。若電梯因停電或故障而懸吊於半空中，且乘人
室內額定重量之滿載人員又於電梯內同時蹦跳（力學原理證明，一個人由地上往跳，
於落地時再用力往地上踩，則其踩踏的力量係其體重之數倍，亦係其手部可產生腕力
之數倍。而再訴願審查委員所云以人力啟動馬達軸，其中該人力不外忽是腕力。一般
人不可能隨時攜帶機械工具，也不可能用腳去搖動手搖機，而既然其人力都可啟動馬
達軸，使電梯乘人室得以上升或下降，則該乘人室內額定重量之滿載人員都同時蹦跳
產生之力道，即足以使乘人室往下降而無疑，再配合重力加速度即地球引力，則該乘
人室在無任何阻擋下，不墜樓即是天大奇蹟）則便可能造成電梯因煞車力量減弱而發
生墜樓事件，而再審查委員竟然以如此論點為審定結構，不是無知即是草率處理案件
。是以，這種既要電梯穩固停止（即當抵達預定樓層或停電時）又要電梯可以被拉動
之論點，對任何熟悉此項技能者而言，均會感到相當不可思議，因為即使是羽毛類之
極輕物件，亦一定受地球引力的作用，俾於無支撐狀態下產生往下掉落現象，更何況
是具相當重量之電梯呢？訴願決定書另謂：「習知一般電梯因停電導致無法升降時，
電梯設備之維護人員排除故障之方式係先將馬達煞車離合器以機械工具使其適當脫離
，並同時以人力輔動馬達之轉軸使電梯緩慢升降．．．」此一審查理由絕對符合事實
原理。然參閱本案之說明書第七頁第十九行：「由於本創作係將動力部分２改在乘人
室１之上或下或附近，因此勿需求救於電梯室以外之人救助，自己本身即可以手搖機
．．．」此係本案之專利訴求重點，在於完全性之自力救濟，而非如訴願委員會之
審定理由之由其他電梯維護人員自電梯室外將馬達煞車離合器脫離，再移動電梯等之
方式，如是，則違反本案之訴求重點，其亦根本沒有設置之必要，只要等電梯設備人
員救助即可，何需多此一舉，故本案之不具實用性在此顯露無疑。四、再從再訴願委
員與訴願委員對異議人同一疑點，以不同之判決理由論斷知情言之，可見層層審查機
關其標準不一，根本讓有志投入開發創作之相關人員無所適從，故望相關之審查機關
可以先確立其共同之審查條件，以免造成申請人之困擾。五、綜上所陳，本案違反首
揭法條之規定，已至為明顯。尤指其仍存在有無法以手動驅使捲揚機絞盤捲放鋼索之
不合實用缺弊，理應撤銷其暫准專利權等語。
被告答辯意旨略謂︰一、在乘人室用手搖動加上原電梯配重之平衡力與馬達減速機之
槓桿力量，即可以雙手操作馬達軸，甚至二人或三人一齊搖動一個或二個手搖機來驅
動使乘人室做一升降動作，且有勝過在外一個人操作之力量，況且減速機可調適其力
量以搖動馬達軸心之轉動。二、一般電梯因停電導致無法升降時，電梯設備之維護人
員排除故障之方式，係先將馬達剎車離合器以機械工具使其適當脫離，並同時以人力
轉動馬達之轉軸使電梯緩慢升降，足證本案技術並非原告所稱有無法以搖機搖動馬達
軸心轉動，不合實用之情事等語。
    理  由
按「凡可供產業上利用之新型，無下列情形之一者，得依本法申請取得新型專利：一
、申請前已見於刊物或已公開使用者．．．二、有相同之發明或新型申請在先，並經
核准專利者。」「新型係運用申請前既有之技術或知識，而為熟習該項技術者所能輕
易完成且未能增進功效時，雖無前項所列情事，仍不得依本法申請取得新型專利。」
為專利法第九十八條第一項第一款前段、第二款及第二項所明定。而任何人對於公告
中之新型，認有違反專利法第九十七條、第九十八條規定，依同法第一百零二條規定
，得自公告之日起三個月內，備具異議書，附具證明文件，向專利專責機關提起異議
。本件關係人以其「電力或人力兩用電梯（升降機）」係改良一般電梯於火災或停電
時因交流電源中斷無法使用之情形，不受停電、斷電之影響，向被告申請新型專利，
經被告審查，准予專利。公告期間，原告以本案有違專利法第九十七條、第九十八條
第一項第一款、第二款、第二項規定，依同法第一百零二條規定，檢具引證一及引證
二案專利公告及說明書等影本，提出異議。被告以本案係將電梯之動力部置於乘人室
上端或下端或旁邊，動力部設有捲揚機絞盤以捲放上端固定於頂樓機房之鋼索，驅動
捲揚機絞盤之馬達具延伸之軸心加長軸，加長軸端設一傳動齒輪軸，軸心加長軸與傳
動齒輪軸間設置離合器，離合器具離合器開關，設於乘人室內適當位置，離合器開關
控制離合器對軸心加長軸與傳動齒輪軸提供分離或接合作用，傳動齒輪軸以傳動機構
與手搖機連結，手搖機設於乘人室內適當位置；馬達在平常轉動時，離合器未接合軸
心加長軸與傳動齒輪軸，欲以人力操作時，離合器接合軸心加長軸與傳動齒輪軸，即
可藉手搖機搖動轉動軸心加長軸以傳動齒輪帶動馬達轉動，連動乘人室升降。引證一
特徵係全部動力皆以使用直流電力或人力，利用吊鍊機與減速齒輪之物理功能輔助啟
動，可任由升降機室內之使用人自由進出操作與上下升降，尤其用吊鍊機倒反裝置，
將吊鍊機掛鉤固定於上端不移體，而操作吊鍊機於下端時，其吊鍊機體必定隨操作人
隨升降機乘人室上下移動。本案以手搖機之搖動傳動電梯原用動力部分之馬達延伸之
軸心加強軸，藉由傳動機構，可達人力操作目的。引證一係由數組齒輪、鍊條等構成
之機械結構，且無法沿用傳統電梯加以改裝，二者之空間形態及達成之功效不同。引
證二係由吊機、吊載樑架、滑車組及架置樑腳所組成，藉由吊載樑架及滑車組架組界
定為吊運支撐架體，應合吊機本通組鋼索繞套滑車組後吊綁於吊機或吊載索，而可由
吊機之本通組動力作用將機體本身吊動昇降或位移至設定位置，配合架置樑腳以跨架
定位。引證二提供一種自昇式吊機，藉由吊載樑架之架設及滑車組設置，正對應吊機
本通組捲揚機之鋼索繞套，而逕由吊機動力操作，達到不受樓高或周圍環境空間限制
或第二部吊機外力使用，即可直接作昇降位移與位置調整，且在樓層鋼構架成後即可
連續施工牆面、內飾，以縮短工期，其整體結構及功效與本案電力或人力兩用電梯不
同，引證一及二皆不具證據力，至稱本案為一不合實用之創作云云，以電梯於停電式
無電狀況發生故障時，雖煞車來令片仍咬柱馬達軸，但控制煞車之力量已減弱，只要
用人力啟動馬達軸，即可使電梯乘人室升降，無所稱不合實用情事。本案無違專利法
第九十七條、第九十八條第一項第一款、第二款及第二項規定，乃為本案異議不成立
之審定。原告以引證一雖未揭示捲揚機絞盤之馬達，惟馬達形式是否相同並非主要，
重要在於二者之動力部均置於乘人室上端，並可於乘人室內直接以人力操作驅動。至
採用鍊條或鋼索或減速機構，均屬熟習該項技術者能輕易完成之簡單等效替換，難謂
二者空間形態及所達成之功效不同；捲揚機移置乘人室上亦屬簡易位置變換，早見於
引證二昇吊機械上之相同運用，未具增進功效；且本案無法如預期得以搖機之搖轉，
驅動捲揚機絞盤捲放鋼索控制乘人室升降，不具實用性云云，訴經經濟部訴願決定，
以本案說明書已針對本案與引證一之差異提出說明，引證一由數組齒輪、鍊條等構成
之構造較為複雜，且無法沿用傳統之電梯加以改裝，無法廣泛使用，且一搬吊鍊機之
升降速度較緩慢；本案係針對引證一之缺失予以改良，利用傳統之電梯加以改裝，其
速度可與一般傳統電梯相同，且可沿用原動力部之結構，二者空間形態及所達成之功
效不同。又一般電梯因停電導致無法升降時，電梯設備之維護人員排除故障之方式，
係先將馬達煞車以機械工具使離合器適當脫離，並同時以人力轉動馬達之轉軸使電梯
緩慢升降，足見本案之技術非如所稱有無法以搖機搖動馬達心軸轉動之不合實用之情
事。引證二在於提供一種自昇式吊機，其整體結構及所達成之功效皆與本案電力或人
力兩用電梯不盡相同，難認本案僅係習用技術之簡易轉換，未具進步性，遂駁回其訴
願，再訴願亦同。核與經濟部於訴願階段送請財團法人工業技術研究院機械工業研究
所陳述之意見相符，該研究所係研究機構，具專業知識，所陳意見又無違反法令或論
理法則，自得採用。原告猶執陳詞，主張本案不符合新型專利要件等節，自無可取。
原告起訴指稱電梯煞車結構係一使電梯於到達指定樓層即停止之效果，即電梯停止時
，其煞車來令片係緊咬住馬達軸，除非電梯門關閉且經乘坐者按鈕設定再往另一樓層
，該煞車來令片方會完全放鬆馬達軸，使馬達得以帶動乘人室繼續往另一樓層升降，
方為符合物理力學設計，係正確之電梯煞車結構云云，惟查此係在電梯正常使用電力
操作情況下之狀態，蓋苟如在停電之情況下，仍需依原告所稱之方式，方能使電梯移
動，則豈非需一直等到電力恢復，才能移動電梯？此與吾人所知縱在停電之狀態下，
電梯技術人員係將馬達煞車離合器以機械工具使其適當脫離，並同時以人力轉動馬達
之轉軸使電梯緩慢升降而排除故障，足證本案技術並非原告所稱有無法以搖機搖動馬
達軸心轉動不合實用之情事。至原告另稱訴願決定理由所稱「電梯於停電或無電狀況
發生故障時，雖煞車來令片仍咬住馬達軸，但控制煞車之力量已減弱，只要用人力啟
動馬達軸，即可使電梯乘人室升降，無所稱不合實用情事」之說，係對電梯煞車結構
之認識不了解之言云云；經查該「電梯於停電或無電狀況發生故障時，雖煞車來令片
仍咬住馬達軸，但控制煞車之力量已減弱」部分，如屬實在，則電梯停電後，如技術
人員到達時間較長時，將使電梯發生墜落，與實情不合，為不可採外，且查，在乘人
室用手搖動加上原電梯配重之平衡力與馬達減速機之槓桿力量，即可以雙手操作馬達
軸，甚至二人或三人一齊搖動一個或二個手搖機來驅動使乘人室做一升降動作，有勝
過在外一個人操作之力量，何況且減速機可調適其力量以搖動馬達軸心之轉動。原告
所稱若電梯因停電或故障而懸吊於半空中，且乘人室內額定重量之滿載人員又於電梯
內同時蹦跳產生之力道，即足以使乘人室往下降，再配合重力加速度即地球引力，則
該乘人室在無任何阻擋下，便可能造成電梯因煞車力量減弱而發生墜樓事件一節，查
電梯因突然停電時，電梯內被困之人，莫不急於想辦法脫困，其敢於在電梯內同時蹦
跳者幾希？故該狀況僅係原告理論上之假設而已，現實上斷屬不可能發生之事。末查
原告引用二判決指摘本案，僅係組合他人之結構設計，做些微、且未增進任何功能效
益之改變，應不予專利云云，惟引證一特徵已如前述，而本案係以手搖機之搖動傳動
電梯原用動力部分之馬達延伸之軸心加強軸，藉由傳動機構，可達人力操作目的，而
本案之專利說明書已對二案之差異提出說明，亦即，原告所提引證一係由數組齒輪、
鍊條等構成之機械結構，較為複雜，且無法沿用傳統電梯加以改裝，導致生產成本較
高昂，無法廣泛使用，而本案可利用傳統之電梯加以改裝，且可沿用原動力之部分之
結構，使生產製造成本，大幅降低，二者之空間形態及達成之功效不同；而引證二其
構造不能使用於一般乘人電梯，其整體結構形狀及功效與本案電力或人力兩用電梯不
同，故本案並非如原告所稱僅係組合他人之結構設計，做些微、且未增進任何功能效
益之改變，並無違反專利法第九十七條、第九十八條第一項第一款、第二款及第二項
規定情事，原告所訴為無理由，應予駁回。
據上論結，本件原告之訴為無理由，爰依行政訴訟法第二十六條後段，判決如主文。
中    華    民    國     八十九      年      三      月      三十       日
                    行 政 法 院 第 一 庭
                                審 判 長 評  事      藍  獻  林
                                         評  事      蔡  進  田
                                         評  事      黃  璽  君
                                         評  事      廖  宏  明
                                         評  事      鄭  忠  仁
右  正  本  證  明  與  原  本  無  異
                                         法院書記官  邱  彰  德
中    華    民    國     八十九      年      三      月      三十       日


司法院資訊處製作；財團法人民間司法改革基金會備份。
